【裁判字號】    98,交聲,160
【裁判日期】    981117
【裁判案由】    違反道路交通管理處罰條例聲明異議
【裁判全文】
臺灣臺東地方法院交通事件裁定         98年度交聲字第160號
異  議  人  甲○○
被異議人    交通部公路總局高雄區監理所臺東監理站
上列異議人即受處分人因違反道路交通管理處罰條例案件，對於
交通部公路總局臺東監理站於民國98年9月22日以東監違裁字第
裁81-AC0000000號裁決處分，聲明異議，本院裁定如下：
    主  文
原處分撤銷。
甲○○汽車駕駛人行車速度超過規定之最高時速未滿貳拾公里，
處罰鍰新臺幣壹仟陸佰元，並記違規點數壹點。
    理  由
一、原處分意旨略以：異議人即受處分人甲○○（下稱異議人）
    ，於民國97年12月2日14時23分，駕駛其所有車號6361-FK自
    用一般小客車，經過臺北市○○○路○段往北時，因汽車駕
    駛人行車速度超過規定之最高時速未滿20公里，經警逕行開
    單舉發，原處分機關遂於98年9月22日，依違反道路交通管
    理處罰條例第40條，以東監違裁字第裁81-AC0000000號裁決
    ，裁處罰鍰新臺幣（下同）2,200元，並記違規點1點之處分
    。
二、聲明異議意旨略以：異議人並未收到本件違反道路交通管理
    事件舉發通知單（下稱舉發通知單），致無法依通知繳交罰
    鍰，並非異議人不願意去繳罰鍰，而是不知道尚有罰單未繳
    ，監理單位裁定異議人須繳最高額罰鍰，顯感不公，爰依法
    聲明異議云云。
三、
（一）按汽車駕駛人駕駛汽車，應遵守道路交通標誌、標線、號
      誌之指示，道路交通安全規則第90條前段定有明文。而汽
      車駕駛人，行車速度，超過規定之最高時速，或低於規定
      之最低時速，除有第43條第1項第2款情形外，處1200元以
      上2400元以下罰鍰，並記違規點數1點，道路交通管理處
      罰條例第40條、第63條第1項第1款分別定有明文。
（二）次按汽車駕駛人之行為有經以科學儀器取得證據資料證明
      其行為違規者，當場不能或不宜攔截製單舉發者，得逕行
      舉發；逕行舉發，應記明車輛牌照號碼、車型等可資辨明
      之資料，以汽車所有人為被通知人製單舉發。逕行舉發，
      應記明車輛牌照號碼、車型等可資辨明之資料，以汽車所
      有人為被通知人製單舉發，同法第7條之2第1項第7款、第
      4項亦有明文。而違反道路交通管理處罰條例之行為人，
      於接獲違反道路交通管理事件舉發通知單後，未依規定自
      動繳納罰鍰或未依規定到案聽候裁決，亦或不服舉發事實
      ，而未於15日內，向處罰機關陳述意見者，處罰機關得依
      違反道路交通管理事件統一裁罰基準及處理細則第44條第
      1項之規定，依該處理細則第2條所定附件之統一裁罰標準
      表，對行為人逕行裁決，道路交通管理處罰條例第9條第1
      項亦有明文。
（三）又駕駛人因交通違規事件，經監理站依道路交通管理處罰
      條例裁處罰鍰之裁決書，其性質係屬於處理違反「道路交
      通管理」事件之行政文書，尚未達法院依道路交通案件處
      理辦法第 2 條第 1 款所稱之「聲明異議之案件」之交通
      案件之程度，自不適用道路交通管理處罰條例第89條前段
      所指之法院受理「交通事件」準用刑事訴訟法之規定；從
      而，有關裁決書送達之程序，自應依違反道路交通管理事
      件統一裁罰基準及處理細則第5條之規定，即適用行政程
      序法有關文書送達之規定。而公法上有特定相對人之意思
      表示或意思通知，除法律有特別規定者外，在非對話為之
      者，應以達到相對人時生效，所謂達到，乃在使相對人居
      於可得瞭解之狀態為已足，此在法理上應為當然之解釋（
      行政法院68年度判字第838號裁判意旨參照）。行政程序
      法第74條第1項規定「送達，不能依前二條規定為之者，
      得將文書寄存送達地之地方自治或警察機關，並作送達通
      知書兩份，一份黏貼於應受送達人住居所、事務所、營業
      所或其就業處所門首，另一份交由鄰居轉交或置於該送達
      處所信箱或其他適當位置，以為送達。」亦即依行政程序
      法第74條第1項規定所為之寄存送達，並未準用民事訴訟
      法第138條第2項規定，自應於寄存送達當日即生送達之效
      力（臺灣高等法院暨所屬法院97年法律座談會刑事類提案
      第42號研討結果參照）。
（四）末按交通違規行為之「舉發」，係具有對外效力之行政行
      為，核其性質屬於公法上有相對人之意思通知。行政程序
      法第110條第1項復明定：「書面之行政處分自送達相對人
      及已知之利害關係人起；書面以外之行政處分自以其他適
      當方法通知或使其知悉時起，依送達、通知或使知悉之內
      容對其發生效力」。故書面之舉發通知依行政程式法之規
      定送達於受通知人時，始完成舉發程式而發生效力。即舉
      發通知單應先由舉發機關合法送達受處分人，受處分人如
      未自動繳納罰鍰或未到案聽候裁決，處罰機關始得依違反
      道路交通管理事件統一裁罰標準表逕行裁決之，倘舉發通
      知單未經合法送達受處分人，處罰機關即逕行裁決，其裁
      決程序即非合法。易言之，如行為人未能合法收受舉發通
      知單之送達，即不能認異議人已經合法收受舉發通知單而
      逕行裁決；舉發通知單如未合法送達異議人，異議人於裁
      決前，無法主動依較低金額繳納罰鍰結案，於此情形，裁
      決機關逕依基準表以最高額之罰鍰為處分，其處分自非適
      法，合先敘明。
四、經查：
（一）異議人於前揭時、地，駕駛前揭車輛，因汽車駕駛人行車
      速度超過規定之最高時速未滿20公里之違規事實，經舉發
      並裁決等情，有舉發通知單及採證照片各1份在卷，並為
      異議人所不爭執，是以異議人上開交通違規之事實，足堪
      認定。
（二）異議人辯稱：伊因從未收到任何舉發通知單，指摘原處分
      機關依行車執照地址寄發後，因無法送達退回，另為寄存
      送達，其裁定最高額罰鍰之處分顯有不公云云。惟按汽車
      所有人名稱、住址等如有變更，應向公路監理機關辦理登
      記，此觀道路交通安全規則第23條第1項之規定甚明。查
      本件異議人所有之上開自用小客車登記之車籍地址為臺東
      縣臺東市○○路161號，該址同為異議人之戶籍地址，直
      至98年10月19日本院查詢前仍為異議人之戶籍登記地，此
      有其個人基本資料查詢結果在卷足稽，是以本件異議人違
      規之舉發通知單，依前開車籍地址對異議人為郵寄送達，
      於法並無不合。
（三）查臺北市政府警察局交通警察大隊於97年12月15日以第37
      5512號掛號郵件檢附北市警交大字第C0000000號舉發通知
      單、採證照片寄異議人之車籍登記地，因招領逾期無人簽
      收遭退回，再於98年1月16日以第125196號雙掛號郵件檢
      附送達證書交郵局辦理寄存送達程序，而後該通知單於98
      年1月19日由異議人之受雇人邱惠旋簽收在案，有臺北市
      政府警察局交通警察大隊98年11月9日北市警交大字第098
      38498300號函附之臺北市政府警察局舉發道路交通管理事
      件通知單及臺北市政府警察局交通大隊送達證書影本在卷
      足憑。至於上開舉發通知單所載應到案日期係為98年1月1
      5日，有該舉發通知單在卷可查。然按期日之通知，應於
      期日前送達。而上開舉發通知單所載應到案日期為98年1
      月15日前，則異議人縱於98年1月19日收受舉發通知單，
      亦無從於「應到案日期前」到案說明，或認為舉發事實與
      違規情形相符，而逕以最低處罰標準在限期內自動繳納罰
      款結案，此時，尚難謂異議人未於應到案日期前到案為無
      正當理由。是本件舉發機關將舉發通知單依法送達或寄存
      於郵政機關之日顯已超過異議人應到案日期，故舉發通知
      單所載「於98年1月15日前到案」之內容，「對於任何人
      而言均屬不能實現」，故該應到案日期之記載內容，依行
      政程序法第111條第3款之規定即屬無效，故對異議人而言
      根本不可能依限到案繳交罰鍰，更不發生逾越到案期限之
      情形。所以，依前揭規定，異議人縱經合法送達前開舉發
      通知單，原處分機關未斟酌原舉發通知單「應於98年1月1
      5日前到案」之內容無效，即逕予依前揭道路交通管理處
      罰條例第40條之規定，裁處異議人最高額度之罰鍰2,200
      元，並記違規點數1點，於程序上即非適法。
（四）綜上，原處分機關依據道路交通管理處罰條例第40條之規
      定裁處，固非無見，然本件舉發通知單係於98年1月19日
      始生送達之效力，異議人自無從依舉發通知單所載應到案
      日期即98年1月15日按期前往原處分機關聽候裁決，是原
      處分機關漏未審酌上開送達情況而逕行裁決最高額之罰鍰
      ，即難認為允恰。依行政程序法第112條前段之規定，行
      政處分一部分無效者，其他部分仍為有效。故就前開裁決
      書「應到案日期」處分係一部分無效，致原處分機關裁處
      異議人最高額度罰鍰之處分失所附麗外，異議人因超速違
      規之舉發處分仍為有效。上開舉發通知單雖合法送達予異
      議人，但因舉發通知單應到案日期之記載無效，異議人未
      於應到案期限內自動繳納罰鍰，自有不可歸責之事由，應
      為有利於異議人之認定，依情節最輕之已於期限內繳納或
      到案聽候裁決之情形處斷。原處分既有不當，自應由本院
      將原處分撤銷，並依據道路交通管理處罰條例第40條及上
      開統一裁罰基準表之規定，裁處如主文所示。
五、據上論斷，應依道路交通管理處罰條例第 87 條第 2 項，
    道路交通案件處理辦法第 20 條，裁定如主文。
中    華    民    國    98    年    11    月    17    日
                      交通法庭  法  官  陳義忠
以上正本證明與原本無異。
如不服本裁定，應於裁定送達後5日內向本院提出抗告狀（須附
繕本）。
「切勿逕送上級法院」
                                書記官  王希文
中    華    民    國    98    年    11    月    17    日


司法院資訊處製作；財團法人民間司法改革基金會備份。
